【裁判字號】    92,上訴,526
【裁判日期】    920619
【裁判案由】    強盜
【裁判全文】
臺灣高等法院臺中分院刑事判決                    九十二年度上訴字第五二六號
    上  訴  人
    即  被  告  乙○○
    選任辯護人  劉家驥
右上訴人因強盜案件，不服臺灣台中地方法院九十一年度訴字第二七九八號中華民國
九十一年十二月三十一日第一審判決（起訴案號：臺灣台中地方法院檢察署九十一年
度偵字第二○一三八號），提起上訴，本院判決如左：
      主  文
原判決撤銷。
乙○○意圖為自己不法之所有，攜帶兇器，以強暴至使不能抗拒，而取他人之物及使
其交付，處有期徒刑肆年陸月；扣案之瑞士刀壹把沒收。
      事  實
一、乙○○因迷上電動玩具，向地下錢莊借款新台幣（下同）二萬五千元，用以玩打
    ，嗣無力償還。其於民國九十一年十月十二日二十三時四十分許，在臺中市○○
    街距台中市後火車站約一公里處附近，搭乘由余堂益所駕駛車牌號碼：九Ｐ─○
    七二號營業用小客車，並乘坐於後座，欲往臺中市南屯區某處。上車後不久，乙○○改口稱要前往臺中縣大里市十九甲地區，並沿途指引甲○○開車路線，於同
    年月十三日凌晨零時三十分許，抵達乙○○任職之臺中縣大里市○○路○段一之
    一巷五二之一號工廠前廣場時，乙○○先開口向甲○○借錢，甲○○回稱沒有錢
    後，乙○○改向甲○○借用行動電話欲撥打給友人，甲○○欲幫乙○○撥打，詢
    問乙○○友人之電話號碼，乙○○則支吾其詞。詎乙○○於所請不遂後，竟意圖
    為自己不法之所有，隨即取出身上所攜帶，為其所有，客觀上足以對人之生命、
    身體、安全構成威脅，具有危險性之兇器瑞士刀一把，自甲○○後方，以左手自
    後抱住余堂益頸部、肩部，右手持該瑞士刀放在余堂益臉部前方約十公分處，命
    甲○○交出錢財，甲○○一邊要求乙○○放手，一邊抵抗，於抵抗間傷及甲○○
    ，致其受有頦部撕裂傷（約七公分，起訴書誤繕為三公分）。余堂益於奮力掙脫
    後，開啟車門往外跑，乙○○隨即下車追上甲○○，拉扯之間甲○○不慎跌倒，
    乙○○即將甲○○壓在地上，出手加以毆打，致甲○○受有左耳部、左手挫傷、
    頭部外傷併多處皮下血腫、多處擦傷等傷害（此部分傷害未據告訴）後，續命甲○○交付財物，甲○○雖仍然不願交付錢財，惟因乙○○施強暴之結果至不能抗
  拒，乙○○遂自行從甲○○所身著之長褲左右口袋內，強取現金約新台幣（下同
    ）六百五十元得手，乙○○再喝令甲○○將其所有行動電話交出，甲○○因不能
    抗拒，只得將其所有ＭＯＴＯＲＯＬＡ廠牌行動電話一支（內含0000000
    000ＳＩＭ卡一張）交付給乙○○。乙○○於強盜得手後，於同日（九十一年
    十月十三日）上午十一時許，將前開行動電話內之ＳＩＭ卡丟棄，並將該行動電
    話機具持往臺中縣太平市○○路某家通訊行變賣，得款四百元，併同前開強盜所
    得金錢，供一己花用完畢。嗣乙○○在有偵查犯罪權限之機關或人員發覺其犯罪
    前，於九十一年十月十五日向警方自首坦承犯行，並扣得其所有供強盜用之瑞士
    刀一把，乙○○並已接受裁判。
二、案經臺中縣警察局霧峰分局報請臺灣臺中地方法院檢察署檢察官偵查起訴。
      理  由
一、訊據上訴人即被告乙○○對其於右揭時、地，先後開口向被害人甲○○借錢、借
    行動電話不成後，隨即在計程車上取出所有瑞士刀一把，自甲○○後方，以左手
    自後抱住余堂益頸部、肩部，右手持該瑞士刀放在余堂益臉部前方約十公分處，
    命甲○○交出錢財，並於被害人抵抗間傷及被害人，致其受有頦部撕裂傷，嗣又
    於被害人奮力掙脫開啟車門往外跑之後，將甲○○壓在地上，出手加以毆打，致
    甲○○受有左耳部等傷後，續命甲○○交付財物，甲○○仍然不願交付錢財，乙○○即自行從甲○○所身著之長褲口袋內，強取現金，並拿走被害人所交付之行
    動電話一支，復將行動電話變賣得款花用等事實，核與被害人於本院調查時所供
    被強盜取財之過程相符；並有記載被害人受有上開傷勢之財團法人仁愛綜合醫院
    診斷證明書一紙在卷可佐，復有被告用以強盜取財之瑞士刀一把扣案可資為證。
    又經警方於案發後採集被害人所駕駛營業用小客車右後車門把手處犯罪嫌疑人之
    指紋與被告之指紋，經送鑑定比對後，該右後車門把手處上採集之指紋與被告之
    右拇指指紋相符，亦有內政部警政署刑事警察局九十一年十月二十五日刑紋字第
    ○九一○二八九六五八號鑑驗書一件附被告指紋卡片及被害人所駕駛之營業小客
    車照片在卷可稽（詳見偵查卷第四八頁至五六頁）。被告此部份自白核與事實相
    符，應堪採信。雖被告另辯稱強盜所得現金部分僅五百元，拿走被害人之行動電
    話係怕被害人報警云云。然查，被害人於本院調查時明確陳稱：當時伊身上左邊
    褲袋放有一張五百元、一張一百元紙鈔，另右邊褲袋放有零錢共五十元，伊能確
    定這些錢都被被告拿走，不會在拉扯中掉在地上，被告是搜完伊一邊口袋之後再
    去搜另外一個口袋，所以伊可確定這些錢都是被被告拿走的等語（詳見本院卷第
    二九頁）；參以計程車業者通常皆備有硬幣用以找零之情，是關於被告強盜所得
    現金部分應以被害人所指之六百五十元為可信。另被告稱伊拿走被害人之行動電
    話手機係怕被害人報警一節，查被告既已對被害人施加強暴，並至被害人不能抗
    拒，而使被害人交付該支行動電話手機，嗣並加以變賣，此為被告所不否認，縱
    被告使被害人交付該支行動電話手機並有避免被害人報警之用意，惟此並無礙於
    該支行動電話手機係被告強盜行為所得部分財物之認定，被告此部份所辯，應係
    對部分犯罪情節避重就輕之詞，尚無可採。本案事證明確，被告犯行堪以認定，
    自應依法論科。
二、按刑法第三百二十一條第一項第三款之攜帶兇器竊盜罪，係以行為人攜帶兇器竊
    盜為其加重條件，此所謂兇器，其種類並無限制，凡客觀上足對人之生命、身體
    、安全構成威脅，具有危險性之兇器均屬之，且祇須行竊時攜帶此種具有危險性
    之兇器為已足，並不以攜帶之初有行兇之意圖為必要（最高法院七十九年度台上
    字第五二五三號判例意旨參照）。查被告強盜時所攜帶之瑞士刀一把，材質堅硬
    ，刀鋒經研磨加工後已呈銳利狀，業經檢察官於偵查中勘驗屬實，製有勘驗筆錄
    及照片九幀在卷可參（詳見偵查卷第四二頁至四五頁），客觀上自足以對人之生
    命、身體、安全構成威脅，係屬兇器無訛。被告意圖為自己不法之所有，攜帶該
    兇器，以強暴至使不能抗拒，而取他人之物及使其交付，核係犯刑法第三百三十
    條第一項之犯強盜罪而有刑法第三百二十一條第一項第三款攜帶兇器之加重強盜
    罪。又被告持扣案瑞士刀一把強盜被害人時，傷及被害人，致其受有頦部撕裂傷
    （約七公分）之傷害，此部分乃被告施用強暴之當然結果，不另論罪；至被害人
    逃出車外，被告鍥而不捨追出，並徒手毆打被害人，致其受有左耳部、左手挫傷
    、頭部外傷併多處皮下血腫、多處擦傷等傷害，應已出於其強盜犯意外，為使被
    害人就範所施用之傷害犯行，然被害人就此部分並未提出告訴，本院依法不得審
    理，併此敘明。又按：對於未發覺之罪自首而受裁判者，減輕其刑，刑法第六十
    二條前段定有明文；次按：刑法第六十二條所謂發覺，固非以有偵查犯罪權之機
    關或人員確知其人犯罪無誤為必要，而於對其發生嫌疑時，即得謂為已發覺；但
    此項對犯人之嫌疑，仍須有確切之根據得為合理之可疑者，始足當之，若單純主
    觀上之懷疑，要不得謂已發生嫌疑（最高法院七十二年台上字第六四一號判例意
    旨參照）。經查：被害人余堂益被強盜後，雖曾至台中縣警察局霧峰分局十九甲
    派出所報案稱被強盜取財，業據被害人於本院調查時供明；惟被害人報案時並未
    說出嫌犯之姓名或綽號，僅形容嫌犯係一年約三十幾歲，約一七○公分高，上身
    穿黃色夾克、下身穿灰色長褲之人，且說髮型「樣樣的（台語發音）」等情，亦
    據證人即受理被害人報案之員警己○○於本院調查時證述屬實（詳見本院卷第六
    ○頁），並有被害人之警詢筆錄記載可稽（詳見偵查卷第十頁正面），足見警方
    於接獲被害人報案時，並不知被告涉嫌強盜取財。雖證人即警員丁○○、己○○
    於本院調查時另證稱：「（你有無到過案發地點附近之豪星公司去查訪？）有的
    ，在十月十四日（星期一）晚上我和己○○一起去查訪，當時丙○○在場，我們
    問他你的員工有沒有人請假，丙○○說他們裡面有壹個員工星期日晚上在立人橋
    附近被三個年輕人搶錢，因為如此所以當天（星期一）沒有來上班。我們再問丙○○那位員工的長相與特徵，丙○○說那個員工身高約一七○公分，臉長長瘦瘦
    的，頭髮「樣樣」的。而且丙○○所描述那位員工被搶的情形與被害人描述被搶
    的情形一樣」〈以上為丁○○證述〉、「（丙○○如何向你描述他工廠的員工被
    搶的情形？）丙○○所說那個員工被搶的時間與計程車司機被搶的時間一樣，而
    且那個員工說他騎機車經過立人橋，被三個年輕人拿瑞士刀搶奪，被搶了幾百元
    ，至於有沒有提到手機被搶我已經沒有印象了」、「（除此之外丙○○還向你們
    說些什麼或提供哪些資料？）我們有向丙○○要該員工的人事資料，我們有抄該
    位員工的姓名、地址、電話，但沒有帶走該份人事資料」、「（接著你們如何處
    理本案？）這個時候我們研判該員工說的時間與被搶的方式一樣，案發地點是在
    我們轄區之內，所以我們當天晚上就去查訪該位員工，我們先打電話去該位員工
    家，該位員工並不在家，他的家人說該位員工與朋友出去。第二天早上約八、九
    點（十五日）我們有去工廠找到那位員工，我們問該位員工說聽說你被搶，是發
    生什麼事，該位員工說他與另外三個朋友要一起去玩，並向他表明要瞭解案情，
  所以請他到派出所去，我們請問他被搶的情形，他說當天他約了三個朋友要去玩
    ，我們就詢問他那三位朋友的姓名資料，該位員工說不出來。該位員工沈默之後
    我們告訴他我們可能採到指紋，其他的情形丁○○比較清楚」〈以上為己○○證
    述〉、「（請接著陳述？）前半段如同己○○所陳述，我們並告訴他如果我們請
    被害人來指認，你也逃不過，而且你又不能說出該三位朋友的姓名，被告就沈默
    了一會兒，我並告訴他如果你承認犯行，我們儘可能幫你，做錯事情就要承認等
    語，對被告曉以大義，這個時候被告就承認該案是他所為」、「（你們在派出所
    憑著哪些疑點認為被告是說謊，並且認為他可能就是搶嫌？）第一個立人橋距計
    程車被搶的地方約四百公尺，被搶地點距工廠約五十公尺，從地緣關係來看，是
    有可疑。第二個是被告所描述他被搶的案情和計程車司機被搶的情形雷同。第三
    個因為我們有去被告家查訪，我們也有留我們的名字與派出所的電話給被告的哥
    哥，請被告和我們聯絡，但是被告並沒有和我們聯絡，顯然心虛。第四個是被告
    無法自圓其謊，說不出三位朋友的姓名」〈以上為丁○○證述〉等語（詳見本院
    卷第六○至六三頁）。惟證人丁○○、己○○上開證述各點，僅能認被告於警員
    初步詢問時有說謊之可能，但尚難認警方此時已有確切之根據得為合理之可疑，
    而得認被告係強盜取財之嫌犯，上開判斷尚屬員警主觀上之懷疑，要不得謂已發
    生嫌疑。而被告承認犯行前，被害人尚未到達派出所指認被告，復經證人丁○○
    證述屬實（詳見本院卷第六二頁）。則被告於九十一年十月十五日警詢時向警方
    承認強盜取財犯行，應係在有偵查犯罪權限之機關或人員發覺其犯罪前，向警方
    人員自首無訛，被告並已接受裁判，核與自首規定相符，應依刑法第六十二條前
    段規定減輕其刑。雖警方於九十一年十月十三日之案發後當日立即採集被害人所
    駕駛營業用小客車右後車門把手處犯罪嫌疑人之指紋與被告之指紋，經送鑑定比
    對後，該右後車門把手處上採集之指紋與被告之右拇指指紋相符，已如前述，然
    該項送請鑑定之函文，警方之發文日期為九十一年十月十六日，鑑驗書之發文日
    期為九十一年十月二十五日，此有內政部警政署刑事警察局鑑驗書在卷可憑。則
    警方雖在九十一年十月十三日採集被告指紋，然既須經由鑑定比對始知係何人之
    指紋，自不能以警方於該日已採集計程車上之指紋，即認警方於該日已發覺被告
    涉犯本案強盜取財罪嫌。原審認被告犯罪事證明確，予以論罪科刑，固非無見，
    惟原判決疏未調查被告行為合乎自首規定，致未對其依法減輕其刑，自有未洽。
    被告上訴意旨以原審未認定係自首而認原審量刑過重，指摘原判決不當，為有理
    由，自應將原判決撤銷改判。爰審酌被告年輕力壯，不思循正當管道謀取財物，
    反利用搭乘計程車，被害人較無戒心之際，持刀暴力相向，危害社會治安之程度
    匪淺，且其係因迷上電動玩具，向地下錢莊借款二萬五千元，用以玩打電動玩具
    ，業據其於本院調查時供承在卷，其因積欠地下錢莊款項無力償還，竟出此下策
    而犯本罪，惡性亦屬不輕，惟念其前無不良素行，有臺灣臺中地方法院檢察署刑
    案資料查註紀錄表及臺灣高等法院被告全國前案紀錄表各一紙在卷可據，而搶得
    財物非多，犯後直承大部分犯行，頗有悔意，並參酌被告之父已與被害人成立和
    解，願意為被告所涉強盜案，給付被害人六萬元，並由被害人當場收訖，有和解
    書一份在卷可參（詳見本院卷第四九頁、五○頁），及被害人另陳稱被告之母有
    給伊五千元買手機（詳見本院卷第二九頁）等一切情狀，量處如主文第二項所示
    之刑，以示懲儆。至扣案之瑞士刀一把，為被告所有供犯罪所用之物，業據被告
    於偵查時供明在卷，爰依刑法第三十八條第一項第二款規定宣告沒收之。
據上論結，應依刑事訴訟法第三百六十九條第一項前段、第三百六十四條、第二百九
十九條第一項前段，刑法第三百三十條第一項、第六十二條前段、第三十八條第一項
第二款，判決如主文。
本案經檢察官戊○○到庭執行職務。
中      華      民      國      九十二      年      六    月    十九    日
                                    臺灣高等法院臺中分院刑事第四庭
                                          審判長法  官  洪  耀  宗
                                                法  官  蕭  錦  鍾
                                                法  官  江  德  千
右正本證明與原本無異。
如不服本判決應於收受送達後十日內向本院提出上訴書狀，其未敘述上訴之理由者並
得於提起上訴後十日內向本院補提理由書（均須按他造當事人之人數附繕本）。
                                                書記官  吳  麗  琴
中      華      民      國      九十二   年       六      月    二十    日
【附錄論罪科刑法條】
刑法第三百二十八條第一項：
意圖為自己或第三人不法之所有，以強暴、脅迫、藥劑、催眠術或他法，至使不能抗
拒，而取他人之物或使其交付者，為強盜罪，處五年以上有期徒刑。
刑法第三百三十條第一項：
犯強盜罪而有第三百二十一條第一項各款情形之一者，處七年以上有期徒刑。
                                                                        Ｆ


司法院資訊處製作；財團法人民間司法改革基金會備份。
